【裁判字號】    89,再,95
【裁判日期】    891024
【裁判案由】    遷讓房屋等
【裁判全文】
臺灣高等法院民事判決  八十九年再字第九五號
    再審  原告   台北市政府警察局
    法定代理人   王卓鈞
    再審  被告   丙○○              住台北市○○○路○段一九四號四樓
                 丁○○      .
                 戊○○○    .
                 庚○○              住台北市○○○路○段一九六號一樓
                 辛○○      .
                 乙○○      .
                 己○○      .
                 甲○○      .
右當事人間遷讓房屋等事件，再審原告對於中華民國八十九年八月八日本院八十八年
度上字第六一一號確定判決提起再審，本院判決如左：
    主      文
再審之訴駁回。
再審訴訟費用由再審原告負擔。
    事      實
一、再審原告聲明求為判決：（一）本院八十八年度上字第六一一號及台灣士林地方
    法院八十七年度訴字第二○五號民事確定判決所為駁回再審原告後開二項請求部
    分廢棄。（二）再審被告丙○○、戊○○○、丁○○應將門牌號碼臺北市士林區
    ○○○路六段一九四號四樓如原確定判決附圖複丈成果圖所示Ｆ、Ｇ部分（面積
    一三六˙二平方公尺）之房屋遷讓返還再審原告。（三）再審被告庚○○、辛○
    ○、許淑柔、己○○、甲○○應將門牌號碼臺北市士林區○○○路○段一九六號
    一樓如原確定判決附圖複丈成果圖所示Ｈ、Ｉ、Ｊ部分（面積一六六˙九二平方
    公尺）之房屋及庭院遷讓返還再審原告。其事實上陳述：
    （一）本院八十八年度上字第六一一號確定判決（下稱原確定判決）認定再審被
    告丙○○、庚○○等人於民國（下同）八十七年十月一日在原審法院審理時即已
    提出罹於時效之抗辯，再審原告之請求權即因罹於時效而消滅，即不得再本於所
    有物返還請求權請求彼等遷讓返還系爭房屋，縱嗣後再就系爭房屋為所有權第一
    次登記，其結果並無二致等語，顯與民法第一百四十四條第一項採抗辯權發生主
    義（即縱使時效完成，亦僅債務人得拒絕返還，而債權人之債權及請求權並不消
    滅）之規定有違，其所為此項認定，即有適用法規顯有錯誤之違法。（二）再審
    原告既已於原確定判決審理中，辦妥系爭房屋所有權第一次登記，依大法官會議
    釋字第一○七號解釋，即再無民法第一百二十五條消滅時效規定之適用，然原確
    定判決卻捨該解釋不用，竟認再審被告主張時效抗辯拒絕返還系爭房屋，於法有
    據，亦顯有違釋字第一○七號解釋意旨之適用法規顯有錯誤之情形。爰依民事訴
    訟法第四百九十六條第一項第一款之規定，提起再審之訴，求為如聲明所示之判
    決。
二、本件未行言詞辯論，無再審被告之聲明及陳述可供記載。
三、本院依職權調取本院八十八年度上字第六一一號兩造間遷讓房屋事件全卷。
    理    由
一、按請求權，因十五年間不行使而消滅，民法第一百二十五條前段定有明文。至民
    法第一百四十四條雖規定，時效完成後，債務人得拒絕給付，惟此乃指請求權是
    否消滅，應依債務人有無行使其抗辯權而定，並非謂請求權不因時效而消滅，此
    觀諸民法第一百二十五條之規定甚明。本件原確定判決於再審被告提出時效抗辯
    拒絕給付時，認定再審原告就未經為所有權第一次登記之系爭房屋所行使之所有
    物返還請求權已消滅，依前開說明，並無何適用法規顯有錯誤之處（最高法院四
    十年台上字第二五八號判例參照）。次按大法官會議釋字第一○七號解釋係指時
    效開始進行時起至消滅完成時止，不動產均係已登記之狀態，並不包括時效完成
    後始為登記之不動產。而查本件再審原告於八十七年二月二十六日向臺灣士林地
    方法院訴請再審被告返還系爭房屋時，就系爭房屋尚未為所有權第一次登記，且
    再審被告並已為消滅時效之抗辯（見前開臺灣士林地方法院判決理由欄第參項第
    二款及本院確定判決理由欄第參項第四款），故原確定判決所為再審原告之所有
    物返還請求權已罹於時效而消滅之認定，亦無違大法官會議釋字一○七號解釋之
    意旨，自無何適用法規顯有錯誤之情形可言。
二、從而，再審原告所提起本件再審之訴，為顯無再審理由，爰不經言詞辯論，以判
    決駁回之（最高法院四十四年台上字第五六六號判例參照）。
三、據上論結，本件再審之訴為顯無理由，依民事訴訟法第五百零二條第二項、第七
    十八條，判決如主文。
中      華      民      國    八十九    年      十      月   二十四     日
                              臺灣高等法院民事第十三庭
                                  審判長法  官  林  鄉  誠
                                        法  官  陳  駿  璧
                                        法  官  謝  碧  莉
右正本係照原本作成。
不得上訴。
中      華      民      國    八十九    年      十      月    二十七    日
                                        書記官  曹  聖  德


司法院資訊處製作；財團法人民間司法改革基金會備份。
